臺灣高等法院刑事判決　　　　　　93年度上更 (二)字第741號
上　訴　人
即　被　告　乙○○
選任辯護人　陳建昌律師
　　　　　　林　凱律師
　　　　　　劉　楷律師
上列上訴人因違反貪污治罪條例案件，不服臺灣桃園地方法院91
年度訴字第734號，中華民國92年3月25日第一審判決（起訴案號
：臺灣桃園地方法院檢察署90年度偵字第6157號），提起上訴，
判決後，經最高法院第二次發回更審，本院判決如下：
    主  文
原判決撤銷。
乙○○依據法令從事公務之人員，藉端勒索財物，處有期徒刑拾
年貳月，褫奪公權肆年。
    事  實
一、乙○○於民國87年間，當選桃園縣平鎮市第三屆市民代表（
    下稱市民代表），有審查平鎮市公所之預算、決算、議案，
    並就平鎮市公所政策有發言質詢之權。緣勇烽工業股份有限
    公司（下稱勇烽公司）於84年7月間，承繼前手而承攬平鎮
    市公所垃圾焚化爐業務，因經常排放黑煙、廢氣，造成公害
    ，引起附近民眾聯名陳情、抗議，平鎮市市民代表會（下稱
    市代會）乃於88年6月間召開臨時會，提案成立「平鎮市垃
    圾焚化爐專案小組」，由乙○○擔任召集人，成員包括同市
    市民代表甲○○、劉國榮、徐列舜、鄧仁艾等四人，專案負
    責監督勇烽公司焚化爐設立過程是否合法、焚化爐周邊回饋
    金執行情形及垃圾焚化爐作業有無瑕疵等事項，乙○○係依
    據法令從事公務之人員。
二、乙○○因擔任前述專案小組召集人，曾因多次突擊檢查勇烽
    公司垃圾焚化爐燃燒情形，而握有對該公司不利之事證，該
    專案小組亦於88年11月17日會議作成決議，要求該焚化爐「
    停爐」（按該專案小組僅係市民代表大會之一小組，須提報
    市民代表大會表決通過後，始能作成「停爐」之決議）。詎
    乙○○竟藉其係前述專案小組召集人身分，對勇烽公司焚化
    爐之營運有審查監督權，於88年6月23日該專案小組成立後
    至同年11月17日提出前述決議前之某日，前往勇烽公司垃圾
    焚化爐辦公室，向該公司負責人丙○○表示，其為焚化爐專
    案小組之召集人，手中握有不利於勇烽公司之照片及證據，
    暗示丙○○應先交付新臺幣（下同）二十萬元疏通，否則將
    在市代會中提案要求勇烽公司停爐，藉端向丙○○勒索。丙○○因知乙○○為市民代表，並為前述專案小組召集人，惟
    恐乙○○於市代會中提案要求勇烽公司停爐，影響勇烽公司
    焚化爐之營運，致心生畏怖，旋前往乙○○位於桃園縣平鎮
    市○○街57號住處對面之服務處（亦係88年11月17日之前某
    日），將二十萬元交由乙○○收受。嗣於數日之後，乙○○
    因擔心案情曝光，遂邀約不知情之市民代表陳美玲前往勇烽
    公司辦公室，退還所收受之二十萬元給丙○○。
三、案經法務部調查局桃園縣調查站報告臺灣桃園地方法院檢察
    署檢察官偵查起訴。
    理  由
壹、程序部分：
    本件檢察官係以被告乙○○曾因瀆職案件經臺灣桃園地方法
    院檢察署90年偵字第12683號提起公訴，本件與該案係一人
    犯數罪之相牽連案件，乃依刑事訴訟法第265條第1項、第25
    1條第1項追加起訴。按刑事訴訟法第265條第1項所謂「相牽
    連之犯罪」，係指同法第7條所列之相牽連之案件，且必為
    可以獨立之新訴，並非指有方法與結果之牽連關係者而言。
    本件係獨立之新訴，而被告另案被訴之90年偵字第12683號
    案件，經臺灣桃園地方法院91年度訴字第336號判決無罪（
    現由本院93年度上訴字第161號案審理中）。本案既係獨立
    之新訴，不受該案判決結果之影響，本院自得依法審理，合
    先敘明。
貳、實體部分：
一、訊據被告乙○○雖對於88年間某日，在桃園縣平鎮市○○街
    57號其住處對面之服務處，收受勇烽公司負責人丙○○交付
    之二十萬元，嗣由不知情之市民代表陳美玲陪同前往勇烽公
    司垃圾焚化爐辦公室歸還丙○○上開二十萬元等情供承屬實
    ，惟矢口否認有何藉端勒索犯行，辯稱：上開二十萬元係丙○○主動交付，金額亦係丙○○片面決定，非其主動要求。
    其擔任焚化爐專案小組召集人，僅負責調查焚化爐運轉情形
    ，並無核可權限，仍須由市代會作成決議，故顯無任何籌碼
    向勇烽公司索賄。且勇烽公司焚化爐係由平鎮市長葉步來主
    導，市代會無從監督，遑論少數之市民代表。而勇烽公司早
    向平鎮市長葉步來及市代會主席行賄，金額高達數千萬元，
    既已打點完畢，又何須畏懼無決斷權之專案小組。且是時勇
    烽公司前向市代會行賄之傳聞早已喧囂塵上，專案小組甫決
    議將送檢調單位調查，其當無值此關頭前往索賄可能。又其
    帶頭反對興建焚化爐，而丙○○行賄平鎮市長葉步來之事實
    ，經臺灣桃園地方法院檢察署88年度偵字第5385號起訴書載
    明，本案應係丙○○為保有減輕或免除其刑之利益，始挾怨
    報復，而為其索賄二十萬元之不實陳述云云。
二、惟查：
（一）被告於83年間當選桃園縣平鎮市第二屆市民代表，87年連
      任第三屆市民代表，經其供述在卷（見第15189號偵查卷
      第63頁）。又丙○○負責之勇烽公司承攬平鎮市垃圾焚化
      爐業務，而勇烽公司垃圾焚化爐業務，主要係由被告擔任
      召集人之「平鎮市垃圾焚化爐專案小組」職司監督之責，
      該專案小組並曾多次突擊檢查焚化爐運作情形，且於88年
      11月17日會議要求該焚化爐「停爐」，亦據其供述屬實，
      且有「平鎮市民代表會垃圾焚化爐專案委員會會議」在卷
      為憑（見原審卷(一)第34至36頁，該決議僅係預備在市民代
      表大會提案）。而市民代表會係以集體表決方式作成決議
      ，依桃園縣平鎮市民代表會組織自治條例第15條規定（同
      地方制度法第37條法文內容），市民代表會開會時，得議
      決市預算，議決市公所提案事項、議決市民代表提案事項
      ；又依地方制度法第48條、第49條規定，市長有向市民代
      表會提出施政報告之責，市民代表有向市長及各首長質詢
      之權。再依台灣省各鄉鎮市民代表會組織規程準則第19條
      第1項規定為議決鄉（鎮、市）規約、預算、臨時課稅、
      財產之處分，鄉公所組織規程及所屬事業機構組織規程、
      鄉公所提案事項，決算報告。鄉民代表提案事項，接受人
      民請願及其他依法律、中央法規或省、縣自治法規賦予之
      職權等項。證人即同為上開專案小組一員之市民代表徐列
      舜亦稱：「我們專案小組提出報告，要等到代表會作決議
      」等語（見本院上更(一)卷第48頁），可見鄉（鎮、市）民
      代表係在代表會內集體行使職權。
（二）關於被告要求二十萬元之情節：
    １經證人丙○○證述如下：
      (1)證人丙○○於調查時稱：
        「平鎮市民代表乙○○於八十九年間向我表示，渠為
          焚化爐督導小組的成員之一，且手中握有對勇烽公司
          不利的照片，將在代表會提案要求勇烽公司停爐，經
          我向市長葉步來提及此事，並表示乙○○應該是要錢
          ，我準備致送二十萬元，葉步來同意，並表示送達後
          告知渠，渠會編造勇烽公司擁有錄音帶，讓乙○○退
          還該款項，我即在某日將二十萬元親送至乙○○服務
          處，乙○○親自收下，……」（見第15189號偵查卷
          第13頁反面）。
        「約在八十八年底或八十九年初某日，乙○○到勇烽
          公司焚化爐找我，表示渠為焚化爐督導小組的成員之
          一，且手中握有對勇烽公司不利的照片，若我不『表
          示』的話，將在代表會提案要求勇烽公司停爐，我聽
          了之後向崔代表說明相關公關費用均已交由葉步來處
          理，乙○○繼而表示……根本不夠，此時我已深刻瞭
          解崔某來意是為索賄，我除拜託崔代表手下留情並告
          知會衡量處理，崔代表便行離去。崔代表走後，我即
          將此事告訴葉步來，葉步來則叫我致送二十萬元，並
          表示會讓崔某退錢，我遂在某日攜乙瓶洋酒內置二十
          萬元前往乙○○服務處交予乙○○本人，崔某收受…
          …」（見第15189號偵查卷第115頁反面）。
      (2)於偵查中證稱：
        「（乙○○是否跟你要二十萬元封口費？）是，是在
          八十九年間的事……」「（乙○○為何還你二十萬？
          ）因有傳聞說我這邊有他要索賄的錄音帶」「（何時
          地？）我給他款項幾天後，拿到勇烽公司焚化場二樓
          辦公室」「（當時何人在場？）二樓的會計葉秀蘭在
          場，另有一名女子在一樓的車上，後聽說那名女子是
          陳美玲」（見第15189號偵查卷第16至17頁）。
        「（他當時有無表示索賄？）有，意思很明顯，若你
          不表示，即提案要求停爐，當時有好幾個代表來，但
          僅乙○○如此表示，他說握有不利之證據，如照片等
          」「……後來我與葉步來聯絡，他告知此事，我再以
          電話向他確認，並到他服務處談了很久……」「（錢
          有無用紙包裝？）完全沒有，銀行提出後放在酒上面
          給他」「（他當時知道那二十萬元？）他知道……」
          （見第15189號偵查卷第117頁反面至第118頁反面）
          。
      (3)於原審證稱：
        「（乙○○有跟你索賄二十萬元？）是，後來有還我
          」「跟我要的時候，只有乙○○一人在場，他說我沒
          有給他的話，要讓我的焚化爐停掉」「（你為何願意
          給他二十萬元？）因為怕焚化爐運作的經費要經過代
          表會，如果沒有給，怕停爐，不給我們燒，經費沒有
          著落」「（你有把乙○○跟你要錢，這件事跟葉步來
          說？）是」「（二十萬元這金額是乙○○自己決定的
          ？）是他開口跟我說的」「當天晚上他叫我到他服務
          處，他跟我約時間，我在服務處裡面給他的，我當時
          還有帶一個禮盒，錢我忘記是如何包裝的」「（當時
          只有你們二人在場？）是」「（你在他的服務處停留
          多久？）有一段時間，約有半個小時，我們在聊一些
          焚化爐的事情」「（你送錢給他這件事有無其他人知
          道？）我有跟葉步來說」「（為何要跟葉步來說？）
          因為我有送錢給葉步來，讓他統籌安排」「我當時給
          葉步來那些錢，就是打算給所有代表會的代表，可是
          乙○○說他沒有收到，所以他另外跟我要這筆錢，他
          說他會去安排」「（你當時說有好幾個代表一起來是
          指何意？）應該是到焚化廠去檢查，但是乙○○要錢
          ，是只有他一人在場」「（你說二十萬元完全沒有用
          紙包裝？）袋子內放禮盒，錢應該是放在袋子內禮盒
          旁邊，我記得應該是這樣沒錯」「（在送完錢之後，
          他有無給你具體的承諾？）是有說不會再去找我麻煩
          ，各方面儘量配合」（見原審卷(二)第78至88頁）。
        「金額是乙○○跟我說的」「（提示偵卷第14頁調查
          筆錄，在調查局筆錄中講到說『我準備先致送二十萬
          元，葉步來同意』這句話是何意？）實際上我的意思
          是乙○○主動跟我提到二十萬元的金額，我再去跟葉
          步來說，筆錄內容跟我原意有出入，整個金額都是他
          跟我說的……」「（你跟葉步來談的時候，就有講到
          乙○○要求的金額？）是」「（葉步來對這金額有無
          意見？）就是沒有，他說叫我送過去，他的意思是說
          會讓他還錢給我」「他的服務處是鋼架搭的，旁邊有
          個小的鐵門，我到的時候，那個小鐵門也是關著，他
          開小鐵門給我進去的，因為我們事先有先約好，我到
          達時，他再開門，我們一起進去」（見原審卷(二)第10
          0至102頁）。
      (4)雖證人丙○○就如何交付被告二十萬元之細節，有些許
        不一。惟就被告前來藉端要錢，乃親自交付被告二十萬
        元之基本事實，均始終如一。而該二十萬元，係被告主
        動要求，據證人丙○○於原審經辯護人詰問時陳述綦明
        （見原審卷(二)第100頁），且與前於調查時所稱：被告
        向其稱手中握有不利證據，若其不「表示」的話，將在
        代表會要求該公司停爐（見第15189號偵查卷第115頁反
        面）、於原審所述：二十萬元是被告開口說的（見原審
        卷(二)第80至81頁）等情相符，是其真意乃指被告主動要
        求上開款項，至其先後多次供述中曾有未提及被告主動
        開口要求二十萬元之情形，緣於表達未臻充分完足，致
        與原意有所出入。另關於被告要錢時，證人丙○○於原
        審詳稱：好幾個代表一起到焚化廠去檢查，但要錢時，
        只有被告一人在場（見原審卷(二)第86頁），其意顯係要
        索時僅被告一人在場，並非指稱被告與數名代表一同要
        索金錢，自不得以其前於偵查中未清楚表明要錢時只有
        被告在場（見第15189號偵查卷第117頁反面）之具體情
        況，陳述過於簡略，即認所為證述不實。
    ２至證人葉步來於偵查中證稱：「（丙○○有無告知乙○○
      向其要錢，否則停爐？）在外聽說他們有去看焚化爐，是
      外面風聲聽聞」「（聽何人要錢或乙○○或其他人要？）
      只聽外面人在說，不知是誰，想不起來」（見第15189號
      偵查卷第123頁反面）、「（知否拿了多少錢？）印象中
      有拿錢，但實際金額不清楚」（見第15189號偵查卷第124
      頁），於原審亦稱：其不知丙○○有拿二十萬元給被告，
      也不知道丙○○為何會說有與其說過此事云云（見原審卷
      (二)第136至137頁）。然證人葉步來因涉嫌收受丙○○一千
      萬元賄款，業經臺灣桃園地方法院檢察署檢察官以90年度
      偵字第1761號提起公訴，葉步來並於該案否認有收受丙○○一千萬元之事（參第15189號偵查卷第72至81頁上開起
      訴書、本院上訴卷第163至193頁臺灣桃園地方法院90年度
      訴字第400號判決），則其為免於自身刑責，而否認與丙○○有任何往來，實合於情理。自不得以其否認丙○○曾
      告知被告索取二十萬元之事，即認證人丙○○之指證為不
      可採。
    ３被告亦坦承有收到丙○○交付之二十萬元，然嗣已退還，
      此據當時陪同被告送還上開二十萬元之證人陳美玲證述在
      卷，並經證人即勇烽公司會計葉秀蘭於調查時證稱：「（
      勇烽公司負責人丙○○因焚化爐案，曾經向平鎮市代表會
      行賄關說，事後曾有某代表因懷疑索賄過程遭丙○○錄音
      故退回賄款，此事你是否知情？）有的，當時我僅知某男
      性平鎮市民代表與某女子在早上（詳細時間已不記得）一
      齊到勇烽公司，將一筆現金交還給老板丙○○，因我們辦
      公室有間隔，故我只知該男子為平鎮市代表，同時有看到
      該男子交付現金（詳細金額我不清楚）給丙○○，其餘兩
      人談話內容我都不清楚」（見第15189號偵查卷第4頁），
      嗣於偵查中亦證述上情屬實（見第15189號偵查卷第7頁反
      面），可見被告確有收受丙○○交付之上開二十萬元，並
      由陳美玲陪同返還丙○○。
（三）被告雖辯稱：該二十萬元係丙○○主動交付，其並無收受
      之意。然查：
    １觀諸被告所述當時未立即退還丙○○三十萬元之原因：
      (1)被告先於90年1月19日於調查時稱：「丙○○……放在
        辦公桌上即匆匆離去，我打開包裝才知道是現款，詳細
        金額我未清點，於次日上午，平鎮市代表陳美玲正巧來
        我服務處，我請渠陪同一起至勇烽公司焚化爐辦公室，
        將款項退回」（見第15189號偵查卷第65頁）。
      (2)偵查中辯稱：「因很匆忙，故未反應過來」（見第1518
        9號偵查卷第70頁）。
      (3)嗣於90年4月3日調查站時改稱：「因為丙○○當時將錢
        放下後即匆匆離開，我又不便在馬路上與他拉扯，故當
        時我心想擇日再交還丙○○」（見第15189號偵查卷第
        113頁）
      (4)又於偵查中稱：「他放下錢後即匆匆離去」（見第1518
        9號偵查卷第122頁反面）。
      (5)於原審復改稱：
        「丙○○就自己一個人過來，拿了一個牛皮紙袋進來
          丟在我服務處的桌上，然後就跑到對面去，我打開看
          發現是錢，結果我跑出去，已經追不到丙○○，隔壁
          鐵工廠的老闆徐忠慶還說：『那個人為何用跑的？』
          ……當天晚上我把錢放在服務處之Ｃ型鋼樑裡面，我
          找了劉國榮、甲○○等焚化爐督導小組之成員一起討
          論如何處理該二十萬元，討論結果由我自行把錢退還
          給丙○○」（見原審卷(一)第28頁）、「當天晚上我召
          集這些成員討論是否要檢舉丙○○，後來決定要由我
          自行還回去，因為我要再找一個證人來證明我有還錢
          ，所以才沒有當天還」（見原審卷(一)第30頁）。
        「他自己開車過來，車子停在服務處對面，馬路是雙
          向二線道，十二米寬，約在下午五點左右到的，當時
          我已把鐵門放下，我從旁門出來要回我太太娘家，剛
          好在門口碰到他，他走進來，就放了一包東西在會議
          桌上，我們就聊了一下，問候一下，約一、二分鐘，
          他就離開了」「（你有無問他那是何物？）我沒有問
          ，只有看到他放下去，他走了之後，我就摸了那東西
          一下，就知道是錢，我就追出去」「（那包錢是如何
          包裝？）用一個紙袋包著，可能是牛皮紙袋，因為時
          間太久，我忘了」「（你有無清點？）沒有」「（你
          追出去的時候，為何沒有追上他？）我跑過去，他就
          匆匆上車了，我就想可以改天還他，或者找專案小組
          其他人討論是否要檢舉他」「（你追出去的時候，手
          上有無拿那些錢？）有，可是追出去門口跨了一、二
          步，看到他要上車了，我就順手把錢放在服務處門上
          的Ｃ型鋼，當時隔壁鐵工廠老闆徐忠慶問我在喊什麼
          ，我說沒有什麼事，我有跟他說是焚化爐的老闆，他
          沒有任何表示」「（你事後有無告訴任何人這件事？
          ）有，當天晚上七、八點我用電話聯絡甲○○、劉國
          榮，到甲○○家，約八、九點到他家，我問他們二人
          ，這錢怎麼辦，我有提到是否要檢舉他，大家討論我
          們是選舉人不要得罪人，而且我們擋人財路已經很過
          份，甲○○說錢拿到服務處，叫我拿還給丙○○，約
          十點左右離開他家，約談了一個鐘頭」（見原審卷(二)
          第39至43頁）。
      (6)於本院稱：
        「是過了三天才還，當天他送禮的時候，我打開來看
          ，發現禮盒裡面有錢，但他人已經走了，我追出去，
          他人已經不見，但又碰到禮拜六、日，所以隔了三天
          才退還」（見本院上更(一)卷第15頁），然再經詢問為
          何當時不還錢時，答稱：「因為當時我沒有發現裡面
          是錢」（見本院上更(一)卷第15頁）。
        「我們聊了一下，他提了禮物來，走了之後，錢在袋
          子裡面，我去看，裡面有錢，我當時先想到要去檢舉
          ，掙扎中，追出去，他就開車走了」（見本院上更(二)
          卷第113頁）。
      (7)被告關於知不知道裡面是錢？是摸了一下就知道裡面有
        錢，還是打開來看到錢？丙○○送錢來時，是丟下錢來
        匆匆離開，還是有與其聊一下？發現是錢時，是一時無
        法反應過來，還是想還錢，但追不到丙○○，或者想找
        人商量？先後供述不一，已難採信。且該二十萬元數目
        不少，被告為依法從事公務之人，藉端勒索並為嚴刑重
        典之罪，被告社會歷練頗豐（見第15189號偵查卷第5頁
        反面被告經歷簡介），並係連任之市民代表，倘丙○○
        無端交付二十萬元，被告豈會「一時無法反應」，或因
        害怕「在路上拉扯」？
    ２且參證人丙○○稱：「我至乙○○服務處致送二十萬元時
      ，崔某曾檢視數額，……之後我與崔某在服務處聊天許久
      才離去，並非將東西放在乙○○服務處辦公桌上即匆匆離
      去；另乙○○是隔了幾天才退款，並非隔日即退款」（見
      第15189號偵查卷第116頁），明白表示被告於收受之後當
      場檢視金錢數額，且二人在服務處內聊天，其並非匆匆丟
      下即離去。
    ３又被告所述找劉國榮及甲○○商討如何處理上開收受二十
      萬元之情形：
      (1)證人劉國榮稱：其於事後調查局約談時才知道丙○○送
        乙○○二十萬元一事，並無印象與乙○○、甲○○一起
        討論過此事等語（見原審卷(二)第96頁），亦即根本未與
        被告討論過上開情事。
      (2)證人甲○○稱：於案發後看報紙及同事說，才知道丙○○送乙○○二十萬元，乙○○曾於某個晚上至其住處說
        有人送錢給他，沒有說多少錢，問其如何處理，其說人
        家送他，他自己處理，不記得還有誰在場，當時是乙○○自己過來其住處，沒有帶錢過來，也沒有說還要送給
        何人（見原審卷(二)第92至94頁），乙○○有問說要檢舉
        還是退回去，其明確要乙○○自己處理（見原審卷(二)第
        98頁），乙○○來之前沒有打電話，是臨時來的等語（
        見原審卷(二)第99頁），與被告所辯是約劉國榮與甲○○
        二人商討，事前有打電話到甲○○家之情形並不相同；
        且由其所辯事後商討如何處理所收受之上開二十萬元一
        事，適足反推其於收受之初並無馬上退還該款項之意。
    ４另證人李燕忠雖於原審證稱：88年底曾見過被告出服務處
      大門，並以客家話高喊「拿走」云云（見原審卷(二)第131
      至132頁）。惟觀證人李燕忠於原審陳稱：「（是否記得
      乙○○喊完這些話後，他有無什麼動作？）我想不起來」
      「（當時你或徐忠慶有無跟乙○○對話？）印象中沒有」
      「（你有無看到有人從他的服務處出來？）沒有注意到」
      （見原審卷(二)第132、133頁），均內容空泛，印象模糊，
      與被告明確所稱：有與徐忠慶對話等情不符，且所稱時間
      88 年底間某日，是否與本案時間為同一日，亦無從確定
      ，是證人李燕忠所為證言，亦無可採。
    ５參互上情，可知雖依甲○○之記憶，被告曾至其住處提及
      有人送錢，其要被告自己處理等情。然此乃緣於被告感覺
      已有風聲，恐案情曝光（詳見後述），故想要退錢，找一
      個證人（陳美玲）陪同還錢以建立撇清自己涉案之證據。
      而其另找甲○○談及上情，考其原因，亦基於同一理由，
      因想找一證人建立其事後有找人商討退款或檢舉之證據。
      但由前述事證已知其於收受之初並無退還之意，而於細節
      處其辯解之情節復與證人甲○○所述情形並不一致，益見
      事實並非如被告所辯：因無收受之意，乃於知道是錢以後
      即聯絡劉國榮、甲○○二人商量如何處理云云。
（四）關於丙○○交付被告上開二十萬元之時間，被告與證人丙○○雖先後所述不一，惟：
    １觀諸被告所述之時間：
      (1)被告於90年1月19日調查中供稱：平鎮市代會為防止垃
        圾處理弊端，曾於87年11月9日第三屆第一次定期大會
        時，成立「平鎮市垃圾處理專案小組」，由於成效不彰
        ，嗣於88年4月間第三屆第三次臨時大會上，將「平鎮
        市垃圾處理專案小組」改名為「平鎮市垃圾焚化爐專案
        小組」，因成效不彰又解散，後來經其再度提案，於88
        年6月間成立，名稱不變，由其本人擔任召集人。於該
        專案小組重新成立後數天傍晚，丙○○曾親自拿一包東
        西至其服務處，放在辦公桌上即匆匆離去，其打開來看
        才知道是現款（見第15189號偵查卷第63頁反面、第64
        頁反面）。
      (2)於偵查中亦稱：於成立專案小組（88年6月23日）後幾
        天（見第15189號偵查卷第69頁）。
      (3)嗣於90年4月3日調查時仍稱：「如我前次在貴站接受詢
        問製作筆錄時所供述，大約在『平鎮市垃圾焚化爐專案
        小組』重新成立後數天傍晚……」（見第15189號偵查
        卷第112頁反面），均供稱係於88年6月23日該專案小組
        重新成立之後數日。
      (4)嗣於原審始改稱：於88年底間焚化爐專案小組提出調查
        報告（88年11月17日）後某個星期五（見原審卷(一)第28
        、29頁），於本院亦稱：係在88年底（見本院上更(一)卷
        第44頁）。
    ２證人丙○○於調查時稱：「在八十八年十月間在乙○○曾
      率市民代表同仁至勇烽公司焚化爐突檢照相及瞭解垃圾焚
      燒後灰渣去處，而我上述乙○○索賄之時間就在崔某率隊
      突檢之後，故我能記憶該時間點」（見第15189號偵查卷
      第116頁），嗣於本院作證時，雖因時日已久表示記憶未
      清（見本院上更(二)卷第90頁），惟仍陳稱：應該是調查時
      記憶的那樣（見本院上更(二)卷第90頁）。且參以證人丙○○於調查時稱：上開二十萬元是自勇烽公司設於平鎮市農
      會之帳戶提領出來（見第15189號偵查卷第116頁），於本
      院稱不記得是哪一天提領多少錢，但記得是一次提領出來
      ，該次提領金額超過二十萬元以上，於提領當天或隔日傍
      晚即交付被告（見本院上更(二)卷第91、92頁）。經對照本
      院向桃園縣平鎮市農會調取之勇烽公司帳戶存提紀錄，於
      88年6月23日專案小組重新成立之後至同年11月7日提出專
      案小組調查報告之前，確有多筆提領超過二十萬元以上之
      紀錄（見本院上更(二)卷第19頁），可見被告前於調查及偵
      查中所述、被告於調查中所記得於88年6月23日專案小組
      重新成立之後至同年11月7日提出專案小組調查報告之間
      ，核屬交付二十萬元之時間。且衡情被告於該專案小組尚
      未提出調查報告之前，藉端向丙○○要索財物，較諸已提
      出停爐報告之後始要求交付款項合於情理。
    ３至證人陳美玲於調查時證稱：約於88年底或89年初（詳細
      日期已忘）某日早上陪同被告前往勇烽公司退還款項云云
      （見第15189號偵查卷第104頁），亦屬約略且模糊而未可
      確定之時點，不足為丙○○交付款項時間之確切認定。
（五）又依證人丙○○稱：經其告知市長葉步來，葉步來表示會
      編造勇烽公司擁有錄音帶（見第15189號偵查卷第13頁反
      面）、因傳聞說其有被告索賄之錄音帶（見第15189號偵
      查卷第16頁反面）、其聽說市民代表向勇烽公司索賄被錄
      音，研判被告是因為害怕才退款（見第15189號偵查卷第
      116頁）。就是否有上開索款之錄音帶，雖經證人葉步來
      予以否認，證人丙○○亦於原審證稱：其並無上開錄音帶
      ，可能是葉步來安排的，所以有這種傳聞（見原審卷(二)第
      84頁），則除丙○○以為葉步來安排，傳聞以為有該錄音
      帶，致被告害怕而退款外，並無證據有索款之錄音帶。然
      被告於原審供承：「（你知道有傳聞說丙○○握有你拿錢
      的錄音帶？）這傳聞是在我們專案小組報告前，就已經有
      這傳聞」（見原審卷(二)第48至49頁），證人甲○○亦稱：
      於作出調查報告之前就有傳聞說代表會向焚化爐業者索賄
      ，幾乎每次都會有這種傳聞（見原審卷(二)第95頁），可見
      類此錄音帶之傳聞早已有，且為被告風聞；又被告另稱：
      丙○○是在禮拜五傍晚送錢來，後來在禮拜一早上就聽到
      電話錄音的傳言（見本院上訴卷第33頁），足見除早有風
      聞之外，於被告收受丙○○交付之二十萬元以後，又聽到
      有關錄音帶之傳聞，則認傳聞是時益漸喧囂塵上，遂於收
      受之後退還款項，甚為合理。另依上開專案委員會88年11
      月17日會議紀錄「調查結果報告」第七項記載：「垃圾焚
      化爐專案小組成立於八十八年六月二十三日至今已四個多
      月，其間五位成員非常之辛苦，更受到許多謠言及污衊，
      外傳本專案小組向焚化廠之老闆索取金錢，回扣兩成，經
      專案小組調查結果，聲音來自焚化爐處說，在五月份之前
      ，焚化爐已交給代表會三、五佰萬，之後按月交二至三成
      之回扣，希望是謠言」，決議內容並記載：「決論：平鎮
      市焚化爐停爐」、「二、經專案小組調查外傳代表會及專
      案小組向焚化爐索取金錢回扣一事」、「議決：送檢調單
      位調查，還代表會及專案小組之清白」（見原審卷(一)第36
      頁正、反面），上開內容既係於被告收受款項之後，尤與
      被告前述藉端索款之行為並無矛盾可言。
（六）另證人鍾延明證稱：平鎮市垃圾焚化廠不合乎標準，致使
      焚燒不完全造成污染，其因而向垃圾焚化廠抗爭。其帶頭
      抗爭外，還有乙○○代表負責協調。88年7月6日上午9時
      ，其與平鎮市公所進行焚化爐污染討論賠償案，當時被告
      有列席，是其邀請被告去參加的，因受害的情形被告比較
      瞭解，希望被告作為居民與市公所間的溝通與協調。當時
      乙○○與甲○○代表在焚化爐的預算裡有表示質疑，希望
      刪減或撤銷等語（見本院上訴卷第86至88頁）。被告既係
      專案小組之成員，且曾提議刪減及撤銷焚化爐預算，並曾
      代焚化爐抗爭居民與市公所協調，則被告與丙○○間如以
      被告所辯一貫立場，顯屬對立關係。是丙○○無端交付被
      告二十萬元，被告倘本其一貫立場，理應予以拒絕，詎竟
      將現款藏放在服務處鋼樑內數日之後，始返還丙○○，殊
      違常情，自難以被告曾為上開反對協商之角色，即當然否
      認藉端索款。
（七）本件於91年5月28日刑事訴訟法修正前，即已起訴繫屬原
      審法院，則依刑法訟訴法施行法第7條之3之規定，其前依
      法取得之證據均有證據能力，本院自得引據。
（八）另被告曾至法務部調查局進行測謊鑑定，鑑定結果研判被
      告確有說謊，有該局鑑定通知書附卷可稽（見第15189號
      偵查卷第29頁）。然該次鑑定題目主要係針對被告等市民
      代表先前赴大陸旅行之團費是否自己支付，或接受招待之
      事而為鑑定，並未觸及本件收受二十萬元金錢之事實，此
      據鑑定證人李復國到庭證述明確（見原審卷(二)第58頁），
      並有測謊題目及圖譜在卷可參（見第15189號偵查卷第66
      、67頁），則上開測謊結果尚與本件待證事實之認定無關
      。
（九）綜上所述，本件事證明確，被告所辯無非事後飾詞卸責，
      委無足採，其犯行堪以認定。
三、論罪部分：
（一）按貪污治罪條例之藉端勒索財物罪，祇以行為人假藉端由
      以強迫或恫嚇脅迫之手段，向人逼勒財物，使人畏怖生懼
      而交付財物為構成要件，不以所藉權勢事由在職務範圍內
      或與職務有直接關係為必要。是假藉事端，表示將加以刁
      難，使人迫於無奈而應允需索，非單純就職務上之行為要
      求賄賂或不正利益，或利用職務上機會使人陷於錯誤而藉
      機詐欺財物等行為可比，應論以藉端勒索財物罪（最高法
      院70年度台上字第1718號、83年度台上字第1004、84年台
      上字第4069號判決、司法院院解字第3672號解釋意旨參照
       ）。查被告藉其為平鎮市市代會之垃圾焚化爐專案小組
      召集人，對丙○○任負責人之勇烽公司所承攬平鎮市垃圾
      焚化爐職司監督之責，曾率專案小組多次突擊檢查焚化爐
      運作情形，被告以握有不利於勇烽公司之照片及證據之機
      會，而以將要在市代會中提案要求勇烽公司停爐為由，向
      丙○○逼索財物，丙○○因而心生畏懼，因恐被告提案停
      爐致影響焚化爐營運，迫於無奈，始交付財物予被告，被
      告顯係藉端對丙○○施以恫嚇，向丙○○逼勒財物，應論
      以藉端勒索財物罪。
（二）被告行為後，貪污治罪條例於90年11月7日及92年2月6日
      均有修正，但該條例第4條並未修正。核被告所為，係犯
      貪污治罪條例第4條第1項第2款藉端勒索財物罪。公訴人
      認涉有貪污治罪條例第6條第1項第5款對於非主管及監督
      之事務圖利罪嫌，然貪污治罪條例第4條至第6條第1項第
      3款，就公務員之各種貪污行為分別為列舉規定後，又於
      第6條第1項第4款及第5款對於主管或非主管之事務圖利罪
      ，為概括規定。則圖利行為，自以不合於該條例各條款特
      別規定者，始有適用。如圖利行為，已合於其他規定者，
      即應依各該規定處罰。被告向丙○○藉端勒索財物，係利
      用其職務範圍內所應為或得為之行為為藉口，且被告係假
      借端由以恫嚇之手段，使丙○○迫於無奈而應允被告需索
      ，已非單純就職務上之行為收受賄賂，或不合於具體犯罪
      類型之圖利罪，自應構成貪污治罪條例第4條第1項第2款
      之藉端勒索財物罪，起訴法條容有未洽，應予變更。
（三）貪污治罪條例第8條第2項規定偵查中之自白，係指被告對
      於自己所為已經構成犯罪要件之事實，在偵查中向有偵查
      犯罪職權之公務員坦白陳述而言。至於對阻卻責任或阻卻
      違法之事由有所主張或辯解，雖屬辯護權之行使，仍不失
      為自白，且被告未待有權責之公務員實施搜索、扣押等強
      制處分，已將全部犯罪所得繳出，無論係出於何種原因，
      亦合於所稱自動繳交財物之要件（最高法院89年台上字第
      4513號判決參照）。但上開所謂自白仍必須被告所陳述之
      事實，在實體法上已合於犯罪構成要件之形式，始足當之
      若被告根本否認有犯罪構成要件之事實，或其雖陳述一部
      分犯罪構成要件事實，而否認其他重要犯罪構成要件事實
      ，致不能認為其所陳述之事實已經合於犯罪構成要件之形
      式者，即與單純主張或辯解有阻卻責任或阻卻違法之事由
      有別，自難認其已經自白犯罪（最高法院93年度台上字第
      6369號判決參照）。被告雖於偵查中陳稱：丙○○曾於88
      年底某日，至其服務處交付二十萬元，而其於約三、四日
      後即將該二十萬元退還予丙○○之事實，但始終否認有藉
      端向丙○○勒索財物，辯稱：該二十萬元係丙○○主動交
      付，其並未向丙○○索求該款，因其帶頭反對興建焚化爐
      ，而遭丙○○挾怨報復云云。是依被告所陳述之事實觀之
      ，不僅與貪污治罪條例第4條第1項第2款之罪，係以公務
      員藉勢或藉端勒索、勒徵、強占或強募財物之犯罪構成要
      件全然不合，在實體法上亦不合於其他犯罪構成要件之形
      式，實難認已於偵查中自白，故不得依貪污治罪條例第8
      條第2項之規定，減輕其刑。
四、原審認被告所犯罪證明確，予以論罪科刑，固非無見。惟查
    ：（一）丙○○交付二十萬元給被告之時間，係於88年6月
    23日該專案小組重新成立至同年11月17日提出報告前某日，
    原判決認定為88年11月17日後數日，尚有未洽。（二）被告
    係犯貪污治罪條例第4條第1項第2款藉端勒索財物罪，原審
    論以修正前貪污治罪條例第6條第1項第5款之圖利罪，亦有
    未合。（三）被告被訴另要求丙○○交付三十萬元以打點其
    他焚化爐督導小組成員部分，尚屬無法證明（詳如後述），
    原審於事實欄有敘及此部分犯罪事實，但理由欄則未予說明
    此部分是否成立犯罪，亦顯有未合。（四）被告對於收受丙○○交付之二十萬元，已退還被害人丙○○，就該二十萬元
    自無追繳沒收之問題，原判決仍諭知應予追繳沒收，亦有未
    當。（五）起訴書指丙○○除交付二十萬元予被告外，另交
    付洋酒一瓶給被告，原審對丙○○交付被告洋酒一瓶部分，
    是否成立犯罪未予敘明，均有未洽。被告提起上訴否認犯行
    ，雖無理由，惟原判決既有可議，自應由本院予以撤銷改判
    。爰審酌被告身為市民代表，假借端由向丙○○逼勒財物，
    罔顧選民付託及公共利益，所得財物二十萬元業已退還丙○○等情，並斟酌被告犯罪之動機、目的、手段、方式、所生
    之危害、犯罪後態度等一切情狀，量處如主文所示之刑，並
    依貪污治罪條例第17條、刑法第37條第2項之規定，諭知褫
    奪公權。至被告自丙○○處取得之二十萬元，雖係被告犯罪
    所得之財物，惟被告已將該二十萬元交還被害人丙○○，自
    毋須諭知發還，亦不得諭知追繳沒收（最高法院25年上字第
    2260號判例、91年度台上字第3672號判決參照）。
五、不另為無罪諭知部分：
（一）公訴意旨另以：丙○○除交付二十萬元給被告外，另交付
      洋酒一瓶給被告；且被告更要求丙○○向平鎮市公所請領
      款項後，交付三十萬元，由其打點其他焚化爐督導小組成
      員，因認被告此二部分亦涉犯貪污治罪條例第6條第1項第
      5款對於非主管監督事務利用身分圖利罪。
（二）按犯罪事實應依證據認定之，無證據不得認定其犯罪事實
      ；又不能證明被告犯罪者，應諭知無罪之判決，刑事訴訟
      法第154條第2項、第301條第1項定有明文。
（三）訊據被告堅決否認有上開犯行，辯稱：其倘確有為其他代
      表索賄，當一次索足，斷無先索取二十萬元後，再要丙○○補足餘款，且亦無於為自己索取之外，再予散布傳播使
      其他代表知悉之理等語。
（四）經查：
    １證人丙○○於90年1月2日調查時僅提及交付二十萬元給被
      告，並未言及內有洋酒一瓶（見第15189號偵查卷第13頁
      反面），迨90年4月3日調查時供稱：除二十萬元外尚有洋
      酒一瓶（見第15189號偵查卷第115頁反面）。惟被告從未
      承認有收到該洋酒一瓶。而該洋酒一瓶究係何種洋酒？價
      值多少？亦未見證人丙○○就此有何陳述。而證人丙○○
      嗣於原審則稱：忘記款項是如何包裝（見原審卷(二)第81頁
      ）。且被告藉端勒索財物，應係要索金錢，而非勒索洋酒
      ，此外復查無其他積極證據足資證明被告有何勒索洋酒之
      行為，自不能認定被告勒索該洋酒一瓶。
    ２證人丙○○雖多次指及：其將二十萬元送交被告後，被告
      要求其每月在向平鎮市公所請款後，交付三十萬元予被告
      ，由被告打點焚化爐督導小處成員（見第15189號偵查卷
      第13頁反面、第16頁）。惟被告堅決否認此犯行，而此部
      分僅有證人丙○○之片面陳述，並無其他證據足以佐證，
      與前揭送交被告二十萬元部分，除證人丙○○指證外，尚
      據被告坦承收到二十萬元並退還，且有證人陳美玲、葉秀
      蘭證述之情形不同，此部分即屬無法證明。
（五）惟公訴人認上開部分與前揭論罪科刑部分有裁判上一罪關
      係，爰不另為無罪之諭知。
六、另證人丙○○曾數度指及：其將二十萬元送交被告時，被告
    尚要求其補送市民代表徐列舜、劉國榮各五萬元，且其嗣交
    付五萬元給徐列舜之妻收受，劉國榮則因找不到人而作罷（
    見第15189號卷第13頁反面至第14頁、第16頁反面、第115
    頁反面、第118頁，原審卷(二)第80頁、第86至87頁、第100
    頁）。然：
（一）證人劉國榮、丙○○於調查站調查時進行對質，二人均表
      示對彼此並不認識（見第15189號偵查卷第47頁反面）。
（二）證人徐列舜之妻曾莞薰於調查時證稱：「我不認識勇烽公
      司負責人丙○○，兩人並無金錢上往來」（見第15189號
      偵查卷第33頁）。嗣於本院時，證人徐列舜證稱：「（丙○○說曾經送五萬元到你配偶工作的場所，你知道這件事
       否？）不知道」（見本院上更(一)卷第48頁）；證人曾莞
      薰證稱：「（八十八年作何工作？）當時賣自助餐」「（
      你認識丙○○嗎？）不認識」「（丙○○於偵查中說曾經
      這回事」「（你的自助餐店和你的住家是否同一處所？）
      自助餐樓上就是我住的地方」「（徐列舜是否住在那邊？
      」是的」「（八十八年徐列舜擔任代表，有無人因為徐列
      舜當代表，需要徐列舜幫忙而找上你？）沒有」（見本院
      上更(一)卷第49至50頁）。
（三）雖證人曾莞薰就「其未收取丙○○致贈之金錢」，經測謊
      結果呈情緒波動反應，研判有說謊，有法務部調查局90年
      1 月31日鑑定通知書（見第15189號偵查卷第29頁）、測
      試問題及圖譜（見第15189號偵查卷第34至35頁）；證人
      徐列舜就「丙○○有送你錢嗎？」經測謊結果呈情緒波動
      反應，研判有說謊，有法務部調查局90年1月31日鑑定通
      知書（見第15189號偵查卷第29頁）、測試問題及圖譜（
      見第15189號偵查卷第39至41頁）及法務部調查局檢送之
      本案測謊相關資料在卷可參（包括被告及證人，見本院上
      更(二)卷第25至49頁）。但測謊僅供參考，在未有其他證據
      佐證之情形下，難以測謊為認定事實之惟一依據。此外復
      查無其他積極證據足以證明被告有何此部分犯行，自難僅
      依證人丙○○之指述即認被告此部分犯行。
（四）此部分因未據公訴人提起公訴，自無從一併審理，亦毋庸
      為不另為無罪之諭知，附此敘明。
據上論斷，應依刑事訴訟法第369條第1項前段、第364條、第299
條第1項前段、第300條、貪污治罪條例第2條前段、第4條第1項
第2款、第17條、第19條、刑法第11條、第37條第2項，判決如主
文。
本案經檢察官郭弘佑到庭執行職務。
中　　華　　民　　國　　94　　年　　3 　　月　　18　　日
                  刑事第三庭審判長法  官  楊照男
                                  法  官  江振義
                                  法  官  王詠寰
以上正本證明與原本無異。
如不服本判決，應於收受送達後十日內向本院提出上訴書狀，其
未敘述上訴之理由者並得於提起上訴後十日內向本院補提理由書
（均須按他造當事人之人數附繕本）。
                                  書記官  駱麗君
中　　華　　民　　國　　94　　年　　3 　　月　　18　　日
附錄：本案論罪科刑法條全文
貪污治罪條例第4條
有下列行為之一者，處無期徒刑或十年以上有期徒刑，得併科新
台幣1億元以下罰金：
一  竊取或侵占公用或公有器材、財物者。
二  藉勢或藉端勒索、勒徵、強占或強募財物者。
三  建築或經辦公用工程或購辦公用器材、物品，浮報價額、數
    量、收取回扣或有其他舞弊情事者。
四  以公用運輸工具裝運違禁物品或漏稅物品者。
五  對於違背職務之行為，要求、期約或收受賄賂或其他不正利
    益者。
前項第 1 款至第 4 款之未遂犯罰之。
